【裁判字號】    89,台上,600
【裁判日期】    890316
【裁判案由】    清償債務
【裁判全文】
最高法院民事判決                                八十九年度台上字第六○○號
    上  訴  人  格瑞絲建設股份有限公司
    法定代理人  方正洋
    被 上訴 人  辛○○
                己○○
                乙○○
                庚○○
                丙○○
                丁○○
                戊○○
                甲○○
右當事人間請求清償債務事件，上訴人對於中華民國八十七年十二月二十九日台灣高
等法院第二審更審判決（八十七年度重上更(一)字第一○五號），提起上訴，本院判決
如左：
    主  文
原判決除假執行部分外廢棄，發回台灣高等法院。
    理  由
本件被上訴人主張：兩造曾於民國（下同）八十四年七月間訂立協議書，約定由上訴
人承受國荃建設股份有限公司（下稱國荃公司）出售坐落苗栗縣頭份鎮○○段蟠桃小
段二四一之一四八號土地（下稱系爭建地）上興建之「信義計劃」預售屋（下稱系爭
房地），向伊所收取之定金、土地與房屋價款債務，詎上訴人未依約清償，經催告限
期給付，均置之不理。縱認系爭協議書係屬換屋繼續繳款契約，亦因系爭建地已由平
順建設股份有限公司（下稱平順公司）興建房屋出售，伊依協議書履行興建之義務已
陷於給付不能，伊已解除該協議契約，自得請求上訴人給付所欠前揭債務等情，求為
命上訴人給付被上訴人辛○○、乙○○、甲○○各新台幣（下同）三十五萬元，己○
○一百零五萬元、庚○○一佰八十萬五千元、丙○○一百一十五萬元，丁○○六十五
萬元、戊○○六十萬元，並各加給法定遲延利息之判決。
上訴人則以：系爭協議書附有必須全部承購戶均同意換約，如有一戶不同意，則所有
協議均無效之條件，因條件未談成，協議書僅具調查意願書之性質，自不生協議效力
。縱認協議書有效，被上訴人仍須按約繼續繳款，其逕請求退還定金，亦屬無據。又
被上訴人未經催告，擅自解除系爭協議契約，並不合法等語，資為抗辯。
原審將第一審所為被上訴人敗訴之判決廢棄，改判如其聲明，無非以：被上訴人主張
之事實，業據提出協議書、系爭房地預定買賣契約書各八份及收據四紙為證，上訴人
就上開文書之真正，於第一審及原法院更審前均不爭執，至更審後始否認其真正，自
不可採。上訴人辯稱系爭協議書僅具「調查意願書」之性質云云。惟查，如系爭協議
書僅具調查意願書之性質，何需上訴人於該協議書上簽蓋公司大小印章？且既日協議
書，兩造應已就協議內容意思合致無疑。而協議書內並無附加條件之記載，上訴人主
張兩造另有附加條件之約定，亦無可取。按第三人與債權人訂立契約承擔債務人之債
務者，其債務於契約成立時移轉於該第三人，民法第三百條定有明文。依兩造協議書
第二條約定：「二甲方（即被上訴人）原向國荃建設公司所繳納之定金、土地與房屋
款合計……元（被上訴人所交之訂金，各如協議書所載）正，乙方（即上訴人）願承
受其債務不另掣據。」，第三條約定「甲方得在原建地換取乙方興建之第：期房屋：
棟戶，總價為新台幣：元正，甲方原向國荃建設公司繳納之定金與簽約金，可於本總
款中扣除後繼續依照新定房屋土地買賣合約書繳納內餘款」等語，即被上訴人所繳交
國荃公司之金額，上訴人願承擔其債務；至第三條關於甲方得在原建地換取乙方興建
之房屋之約定，除被上訴人辛○○、乙○○、庚○○、丁○○（下稱辛○○等四人）
部分之協議書載明金額，並就換屋另有約定外，其餘被上訴人己○○、丙○○、戊○
○、甲○○（下稱己○○等四人）部分，均屬空白，是己○○等四人部分，顯未就是
否換屋另有協議，乃屬單純之債務承擔契約。另辛○○等四人部分，固就換屋另有約
定，惟其係以上訴人願承擔被上訴人已付予國荃公司之定金債務為前提，且既僅約定
辛○○等「得」在原地換取上訴人所建房屋，而非約定上訴人「應」為前揭換屋之義
務，則辛○○等四人自非應續交價款，俾取得房屋不可，且觀之雙方均不爭執之空白
協議書草稿第三條原係載明甲方應在原建地換取：等語，足見雙方係就辛○○等四人
得在請求上訴人承擔國荃公司之系爭債務，與續交尾款請求上訴人興建房屋債務間達
成協議，即辛○○等四人就該二項請求，得擇一為之，始臻事理之平，上訴人辯稱本
件係約定換屋繼續繳款契約，非約定將給付予國荃公司之定金、土地與房屋款退還云
云，自不足採。上訴人另抗辯系爭協議書附有必須全部承購戶均同意換約，如有一戶
不同意，則協議無效之條件，因條件未達成，故系爭協議書尚不生效力，上訴人亦未
詳細核對其金額是否確實云云，並舉證人黃金勳、陳文發、范顯耀、周本錡為證。惟
證人黃金勳係上訴人之朋友，又為系爭協議書之製作人；范顯耀係廣告公司人員，與
上訴人利害一致，且黃金勳及范顯耀就全部承購戶究竟多少﹖所交金額若干﹖均未知
悉，渠等之證言，自難採信。另周本錡雖證稱：「格瑞絲公司（即上訴人）說如果協
議達成，買賣契約要重訂。……格瑞絲公司說要其他承購戶同意，方可進行。」等語
，惟周本錡係承購戶，其與上訴人所訂之協議書內容若何？是否與被上訴人等所訂之
協議書內容相同﹖上訴人均未能舉證以實其說，所言亦不足採信。而證人邱發山（庚
○○之夫）證稱：「我在八十四年三月七日有假扣押土地，因他說沒有問題，有人蓋
，有了保障所以在協議後，八十四年七月二十八日我才去塗銷，而且當初協議書第二
條他是寫應在那邊買房子，我認為不妥，才改為得在那邊買房子，契約書並無其他約
定，當時沒有說到這一點（即有無說一個人不同意，協議書就無效），如有這麼說，
我不可能去簽，也不可能去塗銷」等語，則與實情較為相符。核兩造訂立之協議書第
二條所載上訴人願承受債務之金額，與各被上訴人交付國荃公司之金額相符，有系爭
房地預定買賣契約書後附分期付款分配明細表各八份及收據四紙為憑，是協議書內所
載之金額堪認係真實。上訴人既承擔國荃公司積欠被上訴人等交付之定金、土地與房
屋款債務，而系爭建地已移轉登記與訴外人陳明朝，且已由平順公司興建房屋出售等
情，為兩造所不爭執，復有平順公司之建屋廣告單乙份及照片四張在卷可按。辛○○
等四人部分，固有繼續交款換屋之約定，惟上訴人就換屋約定協議之履行已發生給付
不能情事，雖給付不能尚難證明係可歸責於上訴人之事由，但辛○○等四人就請求上
訴人履行承擔契約及續交屋款請求上訴人履行建屋之債務間有選擇權，則渠等主張上
訴人應負債務承擔契約責任，自屬有據。次按契約當事人之一方遲延給付者，他方當
事人得定相當期限催告其履行，如於期限內不履行時，得解除其契約，且契約解除時
，當事人雙方負回復原狀之義務，除法律另有規定或契約另有訂定外，受領之給付為
金錢者，應附加自受領時起之利息償還之，民法第二百五十四條及第二百五十九條第
二款有明文規定。又按送達於住居所、事務所或營業所不獲會晤應受送達人者，得將
文書付與有辨別事理能力之同居人或受僱人。民事訴訟法第一百三十七條第一項定有
明文。被上訴人曾於八十六年四月二十五日以存證信函通知上訴人履行契約並以上訴
人逾期不履行即為解除系爭協議書，該存證信函係由格樂利管理顧問股份有限公司（
下稱格樂利公司）收件，而格樂利公司係上訴人公司所在地大樓之管理單位（受僱人
），有照片三張及該大樓停車收費卡蓋有格樂利公司之印文為證，自生合法送達之效
力。況被上訴人於八十六年五月十六日之上訴理由狀及同年六月六日之準備書（二）
狀中陳明解除系爭協議書等語，復於八十七年八月三日之上訴理由狀中載明定一個月
之期間，催告上訴人履行系爭協議書，上訴人已收受各該書狀，惟仍未履行，被上訴
人主張其已合法解除系爭協議書，更屬有據。從而，被上訴人請求上訴人給付各被上
訴人所交付之定金、土地與房屋款本息，為有理由，應予准許等詞，為其判斷之基礎
。
惟查被上訴人所提之空白協議書及系爭房地預定買賣契約書、分期付款分配明細表、
收據等文書，上訴人於法院更審前業已否認其真正（見原審重上字卷第五十四頁答辯
狀第五段、第一百零二之一頁），原審未予詳查，遽謂上訴人就該文書之真正，於第
一審及原法院更審前均不爭執，至更審後始加以否認，與卷附資料不合，自有可議。
次查證人謝惠傑證稱：「……我拜託格瑞絲建設公司來接，若談得成被告（上訴人）
就會接這工地，可能現在都全部完工了，可是談不攏，有客戶不接受」（見一審卷第
七十七頁）；證人陳文發證稱：「當初有協議要全部做完才可以」（見一審卷第七十
六頁反面）；證人周本錡證稱：「格瑞絲公司（即上訴人）說如果協議達成，買賣契
約要重訂。……格瑞絲公司說要其他承購戶同意，方可進行。」「格瑞絲公司說，如
果談成，會進一步與我聯絡」等語（原審上字卷第七十九、八十頁）。上訴人抗辯系
爭協議書附有必須全部承購戶均同意換約，如有一戶不同意，則協議無效，似非全然
無據。且經核周本錡所提之協議書其內容與兩造所訂系爭協議書之內容大致相符，原
審未詳為勾稽，竟以周本錡係承購戶，其與上訴人所訂之協議書內容若何？是否與被
上訴人之協議書內容相同，上訴人均未能舉證以實其說，認其所言不足採信，亦有違
證據法則。末查當事人之一方將其因契約所生之權利義務，概括的讓與第三人承受者
，係屬契約承擔，與單純的債務承擔不同。綜合系爭協議書及前揭證人證述之內容觀
之，因國荃公司無法建屋，由上訴人善後，在原地續建，並承擔國荃公司向被上訴人
所收取之定金、土地與房屋價款債務，被上訴人亦得換取上訴人興建之房屋，是系爭
協議書之性質，究為契約承擔或為單純的債務承擔﹖如屬前者，被上訴人嗣後所為解
約，究係解除如何之契約﹖是否為系爭協議書﹖如屬後者，被上訴人與國荃公司之買
賣契約已否解除﹖又原審認系爭協議書已經被上訴人合法解除。果爾，上訴人既未自
被上訴人處受領任何給付，被上訴人如何請求上訴人回復原狀﹖均滋疑義。原審未詳
為推闡調查明晰，遽爾判決，尤欠允洽。上訴論旨，指摘原判決不當，求予廢棄，非
無理由。
據上論結，本件上訴為有理由，依民事訴訟法第四百七十七條第一項、第四百七十八
條第一項，判決如主文。
中      華      民      國    八十九    年      三      月     十六     日
                              最高法院民事第五庭
                                  審判長法官  蕭  亨  國
                                        法官  許  朝  雄
                                        法官  陳  淑  敏
                                        法官  葉  勝  利
                                        法官  許  澍  林
      右正本證明與原本無異
                                              書  記  官
中      華      民      國    八十九    年      三      月    三十一    日


司法院資訊處製作；財團法人民間司法改革基金會備份。
